臺灣南投地方法院民事判決
                                       110年度訴字第42號
原      告  凱基商業銀行股份有限公司


法定代理人  魏寶生  


訴訟代理人  邱薪瑋  
            王志堯  
被      告  廖采穎即廖美智


            廖志豪  
上列當事人間塗銷抵押權設定登記等事件，本院於民國110年9月
14日言詞辯論終結，判決如下：
    主  文
確認被告間就如附表所示之抵押權所擔保之債權不存在。
被告廖采穎即廖美智應將如附表所示之抵押權設定登記予以塗銷
。
訴訟費用由被告負擔。
    事實及理由
壹、程序方面：
一、被告經合法通知未於最後言詞辯論期日到場，核無民事訴訟
    法第386條各款所列事由，爰依原告聲請，由其一造辯論而
    為判決。
二、按確認法律關係之訴，非原告有即受確認判決之法律上利益
    者，不得提起，民事訴訟法第247條第1項前段定有明文。而
    所謂即受確認判決之法律上利益，係指法律關係之存否不明
    確，原告主觀上認其在法律上之地位有不安之狀態存在，且
    此種不安之狀態，能以確認判決將之除去者而言（最高法院
    52年度台上字第1240號判決意旨參照）。經查：原告主張其
    為被告廖志豪之普通債權人，並取得執行名義，其就被告廖
    志豪所有坐落南投縣○○鄉○○○段000地號、面積3,691平方公
    尺之土地（權利範圍為7分之1，下稱系爭土地；就權利範圍
    全部者下稱1-4地號土地）聲請強制執行，因系爭土地設有
    如附表所示即擔保債權總金額最高限額新臺幣（下同）800,
    000元之抵押權（下稱系爭抵押權）而顯無拍賣實益，致原
    告無法經拍賣系爭土地而受償，被告廖志豪名下財產除系爭
    土地外，雖另與1-4地號土地之其餘共有人公同共有權利範
    圍7分之1，惟公同共有權利，不容易換價，故被告廖志豪顯
    無資力清償對原告之債務，系爭抵押權所擔保之債權是否存
    在將影響原告之債權是否能聲請法院強制執行系爭土地而受
    償，不得謂原告在私法上之地位無受侵害之不安狀態存在，
    且此項不安狀態得以確認判決除去之，故原告起訴請求確認
    系爭抵押權所擔保債權不存在，有即受確認判決之法律上利
    益。
貳、實體方面：
一、原告主張略以：
　㈠被告廖志豪前與原告（原告原名萬泰商業銀行股份有限公司
    ，於民國103年11月25日更名為凱基銀行股份有限公司）訂
    立小額信用貸款契約，卻未依約給付，現尚積欠原告359,94
    5元，及自95年11月30日起至清償日止，依契約應計之利息
    ，經原告聲請強制執行並換發臺灣新北地方法院100年度司
    執實字第103453號債權憑證（下稱系爭執行名義）在案。嗣
    原告持系爭執行名義就被告廖志豪所有系爭土地向本院聲請
    強制執行，經本院民事執行處以107 年度司執字第5199號受
    理，惟因系爭土地經鑑價後核定之拍賣最低價額僅191,400
    元，不足清償系爭抵押權擔保之債權，致拍賣無實益尚未受
    償。
　㈡系爭抵押權未約定確定期日，原告代位被告廖志豪於本院110
    年8月10日言詞辯論期日請求系爭抵押權之抵押權人即被告
    廖采穎即廖美智（下稱被告廖采穎）確認系爭抵押權所擔保
    之原債權，以上開言詞辯論期日筆錄繕本送達為請求之意思
    表示，經15日為確定日。系爭抵押權自95年間設定迄今已逾
    10年，倘被告廖志豪未清償債務，被告廖采穎應已實行抵押
    權求償，被告並未舉證證明系爭抵押權所擔保之債權存在，
    系爭抵押權所擔保之債權應屬不存在，系爭抵押權基於從屬
    性，亦應歸於消滅。系爭抵押權設定登記對系爭土地所有權
    之圓滿有所妨害，然被告廖志豪怠於行使權利，故原告代位
    被告廖志豪請求被告廖采穎塗銷系爭抵押權設定登記，爰依
    民法第242條本文、第767條第1項中段規定，提起本件訴訟
    。並聲明：如主文第1、2項所示。
二、被告未於言詞辯論期日到場，亦未提出書狀為任何聲明或陳
    述。
三、本院之判斷：
　㈠原告主張被告廖志豪前與原告（原告原名為萬泰商業銀行股
    份有限公司，於103年11月25日更名為凱基銀行股份有限公
    司）訂立小額信用貸款契約，未依約給付，現尚積欠359,94
    5元及利息，經原告於107年間執系爭執行名義向本院聲請強
    制執行被告廖志豪所有系爭土地，因系爭土地經鑑價後核定
    之拍賣最低價額僅191,400元，不足清償系爭抵押權所擔保
    之債權，致拍賣無實益而未受償等情，業據其提出小額信用
    貸款契約書、系爭執行名義、本院民事執行處107年4月13日
    投院祥107司執平字第5199號函、1-4地號土地登記第一類謄
    本、南投縣地籍異動索引為證（見本院卷第21頁至第45頁、
    第77頁至第93頁、第189頁至第205頁），復有南投縣南投地
    政事務所110年2月8日投地一字0000000000號函暨系爭抵押
    權設定登記資料、經濟部商工登記公示資料查詢服務在卷可
    佐（見本院卷第113頁至第127頁、第151頁），並經本院調
    取臺灣新北地方法院100年度司執字第103453號、本院96年
    執全字第359號、107年度司執字第5199號強制執行事件卷宗
    核閱無訛，被告就原告主張之上開事實，已於相當時期受合
    法之通知，而於言詞辯論期日不到場，亦未提出任何書狀爭
    執，依民事訴訟法第280條第3項前段準用第1項之規定，視
    同自認。基上，原告上開主張堪信為真實。
　㈡按民法物權編於96年3月28日修正公布增訂第881條之1至第88
    1條之17有關最高限額抵押權之規定，並於公布後6個月即同
    年9月28日生效，且上開增訂之條文，除同法第881條之1第2
    項、第881條之4第2項、第881條之7之規定外，於民法物權
    編修正施行前設定之最高限額抵押權，亦適用之，民法物權
    編施行法第17條定有明文。經查：系爭土地於95年8月15日
    辦理系爭抵押權設定登記，為上開條文修正施行前設定之最
    高限額抵押權，揆諸前揭說明，本件有上述新增條文之適用
    ，即系爭抵押權所擔保原債權之確定，應適用民法物權編修
    正後之規定。
　㈢按債務人怠於行使其權利時，債權人因保全債權，得以自己
    名義行使其權利，為民法第242條本文定有明文。此項代位
    權行使之範圍，並不以保存行為為限，凡以權利之保存或實
    行為目的之一切審判上或審判外之行為，諸如假扣押、假處
    分、聲請強制執行、實行擔保權、催告及提起訴訟等，債權
    人皆得代位行使。最高限額抵押權為債務人或第三人提供其
    不動產為擔保，就債權人對債務人一定範圍內之不特定債權
    ，在最高限額內設定之抵押權；最高限額抵押權所擔保之原
    債權，未約定確定之期日者，抵押人或抵押權人得隨時請求
    確定其所擔保之原債權；前項情形，除抵押人與抵押權人另
    有約定外，自請求之日起，經15日為其確定期日，民法第88
    1條之1第1項、第881條之5分別定有明文。另最高限額抵押
    權成立時，可不必先有債權存在，且登記後擔保債權縱曾發
    生，但因具有流動性，亦不能確保抵押權確定時，必有擔保
    債權之存在。故抵押權人主張抵押債權存在之有利於己之事
    實者，即應負舉證之責任。另所有人對於妨害其所有權者，
    得請求除去之，民法第767條第1項中段復有明文。最高限額
    抵押權所擔保原債權確定後，擔保債權之流動性喪失，該抵
    押權所擔保者由不特定債權變為特定債權，其抵押權之從屬
    性回復，如此時該抵押權已無擔保債權之存在者，基於該確
    定後抵押權之從屬性，其抵押權即歸於無效，應許抵押人請
    求塗銷抵押權設定登記。
　㈣經查：
　⒈原告對被告廖志豪有359,945元及其利息之債權，堪認原告確
    為被告廖志豪之債權人，又原告於107年間執系爭執行名義
    向本院聲請強制執行被告廖志豪所有系爭土地，因系爭土地
    經鑑價後核定之拍賣最低價額僅191,400元，不足清償系爭
    抵押權，致拍賣無實益而未受償等節，已如前述。被告廖志
    豪於108年度財產所得為0元，名下除系爭土地外，另有與1-
    4地號土地之其餘共有人公同共有權利範圍7分之1，有被告
    廖志豪之稅務電子閘門資料查詢表、土地建物查詢資料可佐
    （見本院卷第231頁、第243頁至第248頁），惟被告廖志豪
    與其餘共有人公同共有1-4地號土地權利範圍7分之1，此為
    公同共有權利，不易換價，難以清償對原告之債務，是被告
    廖志豪顯無其他財產可供清償原告對其之債權，原告主張被
    告廖志豪已陷於無資力或資力不足，即屬有據。
　⒉被告廖志豪已陷於無資力或資力不足，其所有系爭土地則設
    有系爭抵押權而妨害所有權之圓滿，系爭抵押權未定確定期
    日，有上開1-4地號土地登記第一類謄本在卷可憑，被告廖
    志豪本得隨時請求被告廖采穎確認系爭抵押權之原債權，然
    被告廖志豪怠於行使權利。原告主張為保全債權，其於本院
    110年8月10日言詞辯論期日代位被告廖志豪請求被告廖采穎
    確認系爭抵押權所擔保之原債權，並以上開言詞辯論期日筆
    錄繕本送達為請求之意思表示，經15日為確定日等語，本院
    110年8月10日言詞辯論期筆錄於110年8月16日寄存送達被告
    廖采穎，有本院送達證書在卷可佐（見本院卷第259頁、第2
    61頁），於110年8月26日發生請求確定之效力，經15日後，
    於110年9月11日發生確定之效果，系爭抵押權所擔保之原債
    權於110年9月11日確定。原告主張系爭抵押權所擔保之債權
    不存在，依前揭規定及說明，應由抵押權人即被告廖采穎舉
    證證明系爭抵押權所擔保之債權存在，惟被告廖采穎未到場
    或提出書狀為爭執，亦未舉證證明系爭抵押權所擔保之債權
    存在，則原告主張系爭抵押權所擔保之債權不存在，堪可採
    信，故原告請求確認系爭抵押權所擔保之債權不存在，於法
    有據。
　⒊系爭抵押權所擔保之債權不存在，已如前述，又系爭抵押權
    所擔保債權既不存在，基於抵押權之從屬性，系爭抵押權自
    應歸於消滅，被告廖志豪積欠原告之債務迄今尚未清償完畢
    ，且其名下財產除系爭土地外，另與1-4地號土地之其餘共
    有人公同共有權利範圍7分之1，亦難以清償對原告之債務，
    而系爭土地仍有系爭抵押權設定登記之外觀存在，依一般社
    會交易觀念，不動產存有抵押權登記對於其客觀交易價值多
    有負面影響，並影響所有權之完整性，如抵押債權並不存在
    或抵押權已歸於消滅，而抵押權登記仍存在，自屬妨礙所有
    權之圓滿行使狀態，被告廖志豪得依民法第767條第1項中段
    規定，請求被告廖采穎塗銷系爭抵押權之設定登記，惟被告
    廖志豪怠於請求被告廖采穎塗銷之，原告以債權人身分代位
    被告廖志豪行使權利，請求被告廖采穎塗銷系爭抵押權之設
    定登記，核屬有據。
四、綜上所述，原告依民法第242條本文、第767條第1項中段規
    定，請求確認系爭抵押權所擔保之債權不存在，並請求被告
    廖采穎將系爭抵押權設定登記予以塗銷，均有理由，應予准
    許。
五、訴訟費用負擔之依據：民事訴訟法第78條、第85條第1項本
    文。
中　　華　　民　　國　　110 　年　　9 　　月　　28　　日
                  民事第二庭法　官　楊亞臻
以上正本係照原本作成
如對本判決上訴，須於判決送達後20日內向本院提出上訴狀。如
委任律師提起上訴者，應一併繳納上訴審裁判費。
中　　華　　民　　國　　110 　年　　9 　　月　　30　　日
                            書記官　陳雅雯
附表：
編號 擔保物 收件字號 登記日期 權利人 擔保債權金額（新臺幣） 存續期間 清償日期 設定權利範圍 義務人 1 南投縣○○鄉○○○段000 地號土地 南普資字第107770號 95年8月15日 廖采穎即廖美智 800,000元 不定期限 依照各個契約約定 7分之1 廖志豪